臺灣高等法院臺中分院刑事判決　　　　　　　　　九十一年度上易字第一九一九號
　　上　訴　人
　　即　被　告　丁○○
右上訴人，因被告違反農會法案件，不服臺灣彰化地方法院九十年度易字第一六七八
號，中華民國九十一年八月二日第一審判決（起訴案號：臺灣彰化地方法院檢察署九
十年度選偵字第三號），提起上訴，本院判決如左：
    主      文
上訴駁回。
    事      實
一、丁○○係彰化縣彰化市農會第十三屆會員代表，為圖於民國（下同）九十年二月
    上旬第十四屆農會會員代表改選時順利連任，竟與彰化市市民代表張俊輝（經原
    審判決有期徒刑五月，未上訴而確定）共同基於行求財物予具有選舉權人之犯意
    聯絡，於八十九年十二月間先由張俊輝將其自不知情之王尊禮處以每條價值約新
    台幣（下同）一百元購得之皮帶禮盒四十餘盒，藏放在彰化縣彰化市石牌里石牌
    莊六十一之一號丁○○住處外廢棄不用之遊覽車內，預作將來分送農會會員之準
    備，並躲避檢調人員搜索之追查。待丁○○於九十年一月八日正式登記為彰化市
    農會第十四屆會員代表石牌里農事小組選區之候選人後，二人即於同年一月下旬
    某日，藉故前往彰化縣彰化市○○里○○路○段四六二號具農會會員資格之選舉
    權人張金城住處聊天，行將離去之際，利用丁○○在旁之機會，由張俊輝發送皮
    帶禮盒一盒（起訴書誤為二盒）交予張金城，示意其於農會代表改選時支持丁○
    ○而為選舉權之一定行使，雖經張金城發覺不妥極力婉拒，張俊輝仍堅持贈送，
    惟因張金城並無收受之意，乃於隔日即將該皮帶禮盒退還予張俊輝之家人。嗣經
    檢察官接獲線報後，於九十年二月十四日，指揮法務部調查局彰化縣調查站及彰
    化縣警察局員警，前往丁○○上開住處執行搜索，當場扣得張俊輝所有預供前揭
    賄選犯罪使用之皮帶禮盒一盒，及丁○○所有供作賄選犯罪使用之農會會員名冊
    一紙，並在該住處外遊覽車內扣得張俊輝所有預供前揭賄選犯罪使用之皮帶禮盒
    三十九盒，另經彰化縣調查站人員搜索張俊輝位於彰化縣彰化市石牌里石牌莊六
    十一號之住處，亦當場扣得張俊輝所有供前揭賄選犯罪使用之皮帶禮盒一盒（係
    由張金城所退還者），乃循線查悉上情。
二、案經臺灣彰化地方法院檢察署檢察官自動檢舉偵查起訴。
　　理      由
一、訊據上訴人即被告（下稱被告）丁○○，固坦承有於右揭時地夥同張俊輝前往證
    人張金城住處拜訪，並由張俊輝致送皮帶禮盒一盒予張金城之情事，惟矢口否認
    有何行求財物約定行使選舉權之不法犯行，並先後於原審及本院辯稱：該份禮盒
    是由同案被告張俊輝送出，其當天只是恰好經過張金城之住處，發現同案被告張
    俊輝亦在屋內，就空手進入該處與張金城聊天，並非由其攜帶禮品相贈，又其當
    場表示該物為同案被告張俊輝所贈，與其無關，希望張金城不要誤會等語以示澄
    清。且查扣之三十九盒皮帶禮盒，係由同案被告張俊輝所放置，其事先不知情，
    係遲至檢調人員起出上開物品時，才知道該物存放於其所有之廢棄遊覽車內，更
    不知同案被告張俊輝放置該物之目的為何云云。惟查：
（一）法務部調查局彰化縣調查站人員，於被告丁○○所使用準備報廢之遊覽車內所
      查扣之皮帶禮盒三十九盒，係同案被告張俊輝於八十九年十二月間放置於該處
      等情，業據被告丁○○、同案被告張俊輝二人供承相符在卷，被告丁○○雖否
      認事先知悉同案被告張俊輝將該批禮盒放置於車內云云，然查同案被告張俊輝
      於九十年二月十四日在彰化縣調查站訊問時自承：係向王尊禮購買皮帶禮盒多
      件後，曾於八十九年十二月間，贈送約二、三十盒皮帶給被告丁○○，係因被
      告丁○○為農會代表，有必要送給石牌社區之人，且被告丁○○亦向伊表示如
      果社區辦活動，就可以提供皮帶禮盒作為獎品等語在卷，則衡諸常情，同案被
      告張俊輝放置當時，縱未獲會晤被告丁○○，惟該物既經被告丁○○表明需求
      之意，按理同案被告張俊輝於放入車內後，應會將放置地點告知被告丁○○，
      始合常理，顯見被告丁○○對於同案被告張俊輝在其車內放置該批皮帶禮盒乙
      節，早已事先了然於胸，自無可能遲至檢調人員查扣後方才知悉。再者，被告
      丁○○既知該批皮帶禮盒業已暫存於遊覽車內，該車又無上鎖，如其僅基於一
      般餽贈鄰里鄉民之目的，自應將上開物品搬入住處屋內，以供送禮取用之便，
      避免遭人竊取或遺失，乃被告丁○○竟任由該物繼續放置於廢棄不用之車內，
      自堪認已與同案被告張俊輝早已達成將禮盒先行放置屋外之合意，其等顯有隱
      匿該批物品之意思，至為明顯，其目的無非在於避免檢調人員前來搜索被告丁
      ○○住處時發現而遭查扣。又證人張金城所退還予同案被告張俊輝之皮帶禮盒
      ，與被告丁○○車內及住處內遭查獲者，均屬同一形式等情，有該證物扣案可
      憑，復為被告於本院九十一年十月二十八日調查時當庭檢視而確認無訛在卷，
      而經檢調人員搜索同案被告張俊輝住處，又未發現堆放大批皮帶禮盒，堪認同
      案被告張俊輝應是先行前往被告丁○○上開廢棄車輛內拿取皮帶禮盒後，再持
      以致贈證人張金城，則被告丁○○能否謂其對於同案被告張俊輝贈送皮帶禮盒
      予選舉權人等情，事先一無所知，當天僅為恰巧行經證人張金城住處而入內聊
      天？顯非無疑。
（二）茲按，對於有選舉權之人行求財物而約定為一定之行使投票權，本不以明示約
      定為限，倘依交付財物之人外顯行為觀察，已足推知其有欲使選舉權人支持特
      定參選人之意旨，縱令未以文字或言語方式溝通表意，亦無礙於該等犯行之成
      立。本件被告丁○○、張俊輝，連袂前往拜會具有農會會員代表選舉權之證人
      張金城，證人張金城又明確得悉被告丁○○為該屆農會會員代表之候選人，並
      由同案被告張俊輝藉機將攜帶前來之皮帶禮盒贈與證人張金城，且不顧證人張
      金城之推辭而先行離去，時值農會會員代表改選投票日前之敏感時刻，則被告
      丁○○、張俊輝贈禮目的為何，實已不言可喻，自無明示來意之必要。尤其，
      被告二人均自承先前曾一同前往他處拜訪其他選舉權人等情在卷，則同案被告
      張俊輝出面為被告丁○○助選之態勢，甚為灼然，衡諸農會會員代表有選舉權
      之人數有限，選區幅員狹小，一經農會會員間口耳相傳，各選舉權人對此更無
      不知之理，是證人張金城於同案被告張俊輝致贈禮品之際，已非難想見其有影
      響他人投票予被告丁○○之真正動機。而被告丁○○於在場見聞同案被告張俊
      輝贈送禮品之際，復在旁刻意表示：是同案被告張俊輝所贈，與己無關等語，
      反而突顯其欲蓋彌彰之情，自難憑此情而為有利被告等人之認定，是同案被告
      張俊輝於原審辯稱係因農曆新年前往送禮拜訪云云，顯係避重就輕之詞，不足
      採信。又證人王尊禮於調查時，或稱「張俊輝向伊購買之禮盒數目，已不記得
      了」，或稱「伊在八十九年曾送丁○○二、三十盒的皮帶禮盒，與張俊輝所購
      買禮盒包裝外型類似」云云，惟與偵查中所供內容未盡相符（參見偵查卷五七
      至五九頁），且無客觀佐證可證，亦與張俊輝所證數量，明顯未合，是伊之證
      言，尚難為被告等人有利之認定。
（三）又證人張金城雖證稱：當時不知被告等人之想法，但我認為拿那些東西不是很
      好云云（參見原審卷二八頁），惟此部分之證述，涉及該名證人是否明知被告
      等人來意，而有成立收受財物約定行使選舉權犯罪之虞，不免語帶保留以求自
      保，自難期待證人張金城詳細指出被告丁○○、張俊輝外顯之真正動機，此觀
      伊證述同案被告張俊輝係因當選市民代表之故相贈，與前揭同案被告張俊輝所
      辯稱之年節贈禮乙節，並不相符合，以及張金城於調查時偵查中先後所證情節
      ，益可為證。尤其證人張金城如非察覺被告等人前來贈禮係別有所圖，即毋庸
      當場極力推辭拒絕，亦無須旋於翌日前往同案被告張俊輝住處歸還皮帶禮盒，
      是以證人張金城或因利己動機而未詳加指陳被告等人贈禮目的，然被告等人之
      真意早已昭然若揭，無待明示於外，自難憑此而謂同案被告張俊輝毫無影響他
      人行使農會代表投票權之意思。再者，證人張金城與其兒子甲○○，係各自生
      活而住於隔壁，當日被告夥同張俊輝前往拜訪張金城時，並未一併拜訪甲○○
      等情，亦據證人甲○○於本院九十一年十一月十九日審理時證稱在卷，足見被
      告此趟未一併拜訪甲○○之情事，仍難據為被告等人未有向張金城行求賄選之
      有利認定。況且，上開行求張金城之情事，業據張金城、張俊輝先後於偵審中
      供稱甚詳在卷，本院因認尚無再傳喚張金城、張俊輝作證必要。又被告於本院
      審理時，聲請傳喚證人乙○○，欲證明伊先生梁春和，是否於九十年二月間接
      獲彰化縣調查站傳喚通知云云，惟經本院依址傳喚後，未據該證人出庭，且該
      傳喚通知情事縱為實在，並為被告所知悉，核與被告於上開時地前往張金城住
      處拜訪時有無上開犯行，被告何以不移走查扣物而遭查扣等間，顯無直接關連
      ，自難為被告有利認定，本院自無待該證人再出庭作證必要。從而，綜上所陳
      ，被告丁○○與同案被告張俊輝二人，確有前揭共同犯行，至為明顯，要堪認
      定，被告上開所辯云云，無非係卸責之詞，不足採信。此外，並有前揭扣案物
      品及彰化市農會所提供之石牌里農事小組選舉人名冊一份足資參佐，是本案事
      證已臻明確，被告等人上開犯行，洵堪認定。
二、核被告所為，係犯農會法第四十七條之一第一項第二款之對於有選舉權人行求財
    物而約其選舉權為一定行使之罪。被告與同案被告張俊輝二人之行求對象即證人
    張金城，雖未於當天立即將皮帶禮盒退還，然其已於同案被告張俊輝致贈當時極
    力表示拒絕，又於翌日親自送還該項禮品，足徵證人張金城應無萌生收受賄選禮
    品之犯意，相對而言，被告二人之交付財物行為亦未完成，僅能就其行求部分論
    處罪刑，附此敘明。被告丁○○等人，就上開犯罪之實施，有犯意聯絡及行為分
    擔，均為共同正犯。原審經審理之結果，認被告罪證明確，因而適用農會法第四
    十七條之一第一項第二款，刑法第十一條前段、第二十八條、第四十一條第一項
    前段、第三十八條第一項第二款，罰金罰鍰提高標準條例第二條等規定，並審酌
    被告之行為當時具有農會會員代表之身分，歷經投票選舉而獲取職位，當能深切
    體認賄選行為，扭曲代議制度之嚴重性，對於端正選舉文化更屬責無旁貸，竟因
    為求勝選而不擇手段，惡性不容輕忽，及其犯罪動機、目的、手段、所生危害、
    犯罪後一再否認犯行之態度等一切情狀，量處有期徒刑五月，並諭知易科罰金之
    折算標準，以示懲儆。又將扣案之皮帶禮盒四十一盒及會員名冊一紙，認係同案
    被告張俊輝或被告丁○○所有，已據其等二人供承在卷，且係已供（證人張金城
    歸還之一盒皮帶禮盒及會員名冊）或預供（其餘四十盒皮帶禮盒）前揭賄選犯罪
    使用之物，均應依刑法第三十八條第一項第二款之規定，宣告沒收。再說明證人
    張金城並無收受賄選贈品之意思，已如前述，則被告等人僅有行求財物之事實，
    與農會法第四十七條之一第二項前段規定之「收受」要件即有未合，尚無從依該
    項規定，宣告沒收證人張金城所歸還之皮帶禮盒一盒。另扣案之日記本一本，其
    上並無直接關於本次農會會員代表選舉之記載，亦無提及賄選計劃等事宜，難認
    係供本案犯罪使用之物，爰不予宣告沒收。原審另說明認定『公訴意旨另以：被
    告丁○○為圖當選彰化市農會第十四屆會員代表，竟於八十九年十二月三十一日
    ，招攬具農會會員資格之張湖、張束文、黃萬居、梁春和、許連上、林清根及江
    清田等人及不具農會會員資格之人共四十三名里民出遊，以其所有之車牌號碼Ｓ
    Ｓ─四四六號遊覽車載同前往台南關仔嶺參拜，並未收取任何費用，且供應午餐
    ，期以農會代表選舉時給予支持。因認就此部分亦涉有農會法第四十七條之一第
    一項第二款之罪嫌等語。茲按，賄選犯罪所定之交付財物約其為選舉權一定之行
    使者，以他人有行賄之事實為前提，若他人交付之財物或利益並非基於行賄意思
    ，且無明示或暗示約定選舉權之一定行使，即難率以該罪相繩。查被告丁○○除
    擔任彰化市農會會員代表外，平日亦以駕駛大客車為業，並於前揭農會代表改選
    前即曾經多次免費搭載里民前往鄰近縣市廟宇參拜神祇，此據證人謝阿蔭、張伯
    圭結證在卷，復為被告丁○○所是認，則被告丁○○延續早先服務里民之前例，
    於前揭時間以自有車輛載送鄰里鄉民一同赴他處廟宇進香，且距其登記參選農會
    代表仍有相當時日，客觀上尚難認其係專為農會會員代表選舉而特意提供該項搭
    載服務，能否謂其具有影響他人投票行為之賄選故意？誠非無疑。再者，當天參
    加旅遊之證人梁春和、張湖、張束文、江清田均未提及被告丁○○於該次旅遊途
    中曾以明示或暗示方式尋求農會會員支持，而其排定之參訪路線亦與一般進香團
    體到訪地點無異，更無從遽認被告丁○○確有藉由搭載會員出遊以達其約定他人
    為投票權之一定行使之意思。綜上以言，公訴人前揭所認尚無充分證據足佐其說
    ，難認允洽，此部分之犯罪要屬不能證明。然公訴人認此部分如成立犯罪，與前
    揭業經論罪科刑之違反農會法犯行有連續犯之裁判上一罪關係，爰不另為無罪之
    諭知』。經核其認事用法尚無違誤，量刑亦屬允當，被告猶執陳詞提起上訴，空
    言否認上開犯行，自難採取，是其上訴為無理由，應予駁回。
據上論結，應依刑事訴訟法第三百六十八條，判決如主文。
本案經檢察官丙○○到庭執行職務。
中      華      民      國　    九十一     年    十一     月   二十九 　日
                                臺灣高等法院臺中分院刑事第二庭
                                    　審判長法  官　羅　禮　政
                                    　　　　法  官　陳　欣　安
                                    　　　　法  官  蔡　聰　明
右正本證明與原本無異。
不得上訴。
　　　　　　　　　　　　　　　　　　　　　　書記官　郭  振　祥
中      華      民      國　    九十一     年    十一     月   二十九 　日
農會法第四十七條之一第一項第二款：
農會之選舉有左列行為之一者，處三年以下有期徒刑，得併科三萬元以下罰金：
一、有選舉之人，要求、期約或收受財物或其他不正利益，而約其不行使其選舉權或
    為一定之行使者。
二、對於有選舉權之人，行求、期約或交付財物或其他不正利益，而約其不行使選舉
    權或為一定之行使者。
三、對於候選人行求、期約或交付財物或其他不正利益，而約其放棄競選或為一定之
    競選活動者。
四、候選人要求、期約或收受財物或其他不正利益，而許以放棄競選或為一定之競選
    活動者。
犯前項之罪者，所收受之財物沒收之。如全部或一部不能沒收時，追徵其價額。
                                                                    　　Ａ
